【裁判字號】    95,訴,609
【裁判日期】    950928
【裁判案由】    政府採購法
【裁判全文】
臺北高等行政法院判決
                                     95年度訴字第00609號
                              .
原      告  詠大室內裝修有限公司
代  表  人  甲○○
訴訟代理人  孫大龍律師
            林秉欣律師
被      告  基隆市建德國民小學
代  表  人  乙○○
訴訟代理人  丙○○
上列當事人間因政府採購法事件，原告不服行政院公共工程委員
會中華民國94年12月16日訴0000000 號採購申訴審議判斷，提起
行政訴訟。本院判決如下：
    主  文
原告之訴駁回。
訴訟費用由原告負擔。
    事  實
一、事實概要：
    原告與被告於民國（下同）94年6 月16日簽立「學生活動中
    心吸音及燈光裝修工程」採購契約，施工期間為94年6 月22
    日起至同年8 月9 日止，其工程項目包括：(1)沖孔吸音鋁條
    型天花板(2)沖孔吸音牆面板(3)鋁製窗簾盒(4)吸頂燈具燈泡更
    新及線路處理(5)油漆等，總工程款為新臺幣（下同）1,189,
    000 元整，惟上開工程合約嗣遭被告於94年8 月10終止。另
    被告於94年8 月15日並以基建校總壹字第0940002378號函，
    認定原告有政府採購法第101 條第1 項第10款之情形，欲依
    同法第102 條第3 項規定，將原告公司名稱及相關情形刊登
    政府採購公報，原告對於刊登政府採購公報之處分不服，於
    94 年8月16日以詠字第94081602號函提出異議，被告則於94
    年8 月19日再以基建校總壹字第0940 002446 號函覆異議處
    理結果，原告不服，再向行政院公共工程委員會（下稱公共
    工程委員會）申訴，經公共工程委員會94年12月16日訴0000
    000 號申訴審議判斷書駁回原告申訴，原告仍不服，遂向本
    院提起行政訴訟。
二、兩造聲明：
  (一)原告聲明求為判決：
    1.原異議處理結果及申訴審議判斷均撤銷。
    2.訴訟費用由被告負擔。
  (二)被告聲明求為判決：
    1.原告之訴駁回。
    2.訴訟費用由原告負擔。
三、兩造之爭點：
    原告延誤履約期限是否情節重大且可歸責於原告？
  (一)原告主張之理由：
    1.查被告所以主張原告涉有政府採購法第101 條第1 項第10
      款情事，其主要理由無非略以：(1)94年8 月2 日審核時「
      沖孔鋁天花板」未達合格測試報告；(2)「鋁製窗簾盒」未
      提供樣本送審二者，然此二者均難全然可歸責原告，亦難
      謂其情節重大，被告援引政府採購法第101 條第1 項第10
      款規定以為處分，實有未洽，茲分述理由如下：
      (1)有關「沖孔鋁天花板」未達合格測試乙事：
        查原告早於94年6 月28日即已提送沖孔吸音鋁條型天
          花板樣品及相關資料送審，惟迄至同年7 月8 日設計
          單位啟百企業有限公司（下稱啟百公司）始函覆「條
          型天花板樣品寬幅100m/m與合約圖載104m/m不符」，
          然經原告訪查全國鋁條型天花板製造商及進口代理商
          皆無寬幅104m/m規格，亦無寬幅104m/m完工之案例，
          遂於同年7 月26日再將第1 次送審資料再提送審核，
          詎設計單位啟百公司於同年7 月29日卻於送審資料改
          批註以「烤漆膜厚為25MIC ，送審為21MIC ，不符要
          求，請修正」再次未予認可。原告旋於8 月1 日函文
          解釋此天花板生產須為20MIC 預烤漆鋁捲經自動機台
          成型，為達規範25MIC 須於成型後另行加工塗裝，原
          告願具結材料加工後必能通過，並建請同意材料進場
          全面檢驗或抽驗，然此仍未獲同意。嗣至8 月12日原
          告函文提送檢驗送測已達標準之報告，惟未獲被告之
          接受及回應，此為原告沖孔鋁天花板歷次送審之過程
          。
        按依上開沖鋁孔天花板送審過程可知，本件設計單位
          啟百公司原僅係以寬幅不符為由，認定送審不符規範
          ，根本未提及烤漆膜厚之瑕疵，其後至94年7 月29日
          卻另以烤漆膜厚21MIC 不符規定規範25MIC 為由，未
          認可原告所提樣本，此等前後理由不一之舉措，無寧
          係對原告之突襲，致令原告無轉圜之時空，若於送審
          伊始，被告即早告知所有瑕疵，原告自得有所應變，
          揆諸原告自設計單位啟百公司於94年7 月29日認定烤
          漆膜厚不符規範要求起至94年8 月12日提出合格送驗
          報告之日止，其間僅14日，若設計單位啟百公司早於
          94年7 月8 日即針對送審樣品之烤漆膜厚問題提出修
          正要求，則原告至遲於94年7 月22日即可提出合格之
          送驗報告，豈會發生遲延及影響工程施作？故被告全
          然不顧上情，即認「沖孔鋁天花板」未達合格測試係
          屬可歸責於廠商（即原告）且情節重大，實屬沈重，
          其論斷當非有理。
      (2)另有關「鋁製窗簾盒」未提供樣本乙事：
        本工程採用「鋁製窗簾盒」，原告原已提送鋁料折床
          料加工製造，接縫並以全滿焊製作之樣品，無論任一
          尺寸、規格、形狀、功能，皆與設計圖說相符，甚至
          提出不鏽鋼製品，然設計單位皆以未「一體成型」不
          予認可，然一體成型擠型，必須有模具，而從開模至
          試模及至成型此鋁擠型料，依原告之瞭解，至少須費
          時50個工作天以上，原告因見被告未予認可原告樣品
          ，更早於6 月28日函文被告所委設計單位啟百公司請
          求渠得提供3 家以上生產製造廠商，然設計單位啟百
          公司卻函覆「其依捷運局台北地鐵施工規範及相關規
          定，經查亦無所謂提供3 家以上廠商之規定」，拒不
          提供。
        按工程之進行，定作人、承攬人本應相互配合，承攬
          人固有完工之義務，然定作人亦同應有協力之責，本
          件鋁製窗簾盒，原告本擬以尺寸、規格、形狀、功能
          材質相符，全面焊接包覆烤漆之樣品以為施作，被告
          如認不符，自當協力原告以為處理，原告為求履約，
          甚而函請被告得予提供3 家以上製造廠商，所展現者
          即係履約之誠意，被告未盡協力，拒絕原告所請，此
          情逕認可歸責原告情節重大，誠非有理。
    2.綜上所述，請判決如原告訴之聲明云云。
  (二)被告主張之理由：
    1.「沖孔鋁天花板」未達合格測試報告部分︰
      (1)就天花板樣品寬幅尺寸不合及烤漆膜厚度不足等爭點，
        既經協議簡化不再堅持，就該爭點，雙方均已生失權之
        效果，原告自不得再予主張。查，兩造於公共工程委員
        會申訴審議時，已同意協議簡化爭點，就天花板樣品寬
        幅尺寸不合及烤漆膜厚度不足等問題，均表示不再堅持
        ，就該爭點，雙方均已生失權之效果，原告自不得再予
        主張，先予敘明。
      (2)原告於94年6 月28日並未提出相關資料足以審核「烤漆
        膜厚度」問題，因此無從審核。至94年7 月26日雖提出
        測試報告（21MIC）， 但與施工圖說（25MIC）不符 ，
        遭監造單位審核後要求修正。至94年8 月2 日原告再以
        相同測試報告意圖矇混過關，再遭監造單位退回。原告
        不得以只好另行尋求合於施工圖說之測試報告，終因提
        出時間逾越履約期限（94年8 月9 日）遭致被告機關終
        止契約。
        按「一、乙方（即原告）同意對於本契約附件中各施
          工說明書以及相關補充說明書之內容充分瞭解。二、
          乙方自備材料機具設備在進場前，同意將有關資料及
          可提供之樣品，先送甲方監造單位同意」，係爭契約
          第13條第1 項、第2 項前段定有明文。次按「承商應
          於施工前將工程範圍內之各單項樣品及色樣送本校審
          核，核可後方得施工，並留做驗收依據」，基隆市建
          德國小「學生活動中心吸音及燈光裝修工程案」規格
          明細及施工說明第貳部分第2 條亦有明文。亦即，原
          告於進場施作前，須依照契約規定提供符合「施工圖
          說」之有關資料及樣品送被告監造單位（即啟百公司
          ）審核。
        經查，原告主張其於94年6 月28日即提送鋁天花板樣
          品及相關資料送審，被告否認之。實則，原告當天僅
          提供「一紙手提袋，內裝一鋁片、數鋁條，幾本目錄
          」等物件，不僅內容嚴重不齊、過於零散、也無任何
          說明，監造單位啟百公司僅能就鋁片寬幅進行量測，
          認聲請人所提出之規格100mm 不符系爭契約104mm 之
          要求予以退回。至於「烤漆膜厚度」問題，因原告未
          提出有關資料（如測試報告），佐證鋁片正面膜厚符
          合施工圖說（RY-02）所 定之25 MIC，因此，監造單
          位根本無從審核。
        原告雖遭物件退回之處理，仍毫無警惕，竟遲至1 個
          月後（94年7 月26日），始較完整提供：(1)油漆選色
          表、色卡(2)燈具型錄(3)牆面沖孔吸音鋁板型錄、色卡
          、測試報告(4)沖孔鋁天花板送審圖、樣品、測試報告
          （即世桓工程顧問有限公司台北汐止實驗室試驗報告
          ）至被告處。關於鋁天花板「烤漆膜厚度」問題，因
          原告業已提供測試報告，被告自當要求監造單位予以
          審核，然監造單位於94年7 月29日核對測試報告（21
          MIC）與 施工圖說（25MIC）明 顯發現有不符之處，
          隨即要求原告修正。
        94年8 月2 日，原告就前次送審（94年7 月29日）遭
          退回或修正部分，再提出(1)燈具型錄、樣品被證(2)牆
          面沖孔吸音鋁板型錄、色卡、測試報告(3)沖孔鋁天花
          板送審圖、樣品、測試報告（即世桓工程顧問有限公
          司台北汐止實驗室試驗報告）至被告處。關於鋁天花
          板「烤漆膜厚度」問題，因送審測試報告與前次送審
          （94年7 月29日)時 一模一樣，故監造單位以「未見
          合格之測試報告（同第1 次）為由再予退回。
        綜上，原告於94年6 月28日並未提出相關資料足以審
          核「烤漆膜厚度」問題，因此無從審核。至94年7 月
          26日雖提出測試報告（21MIC）， 但與施工圖說（25
          MIC）不 符，遭監造單位審核後要求修正。至94年8
          月2 日原告再以相同測試報告意圖矇混過關，再遭監
          造單位退回。原告不得以只好另行尋求合於施工圖說
          之測試報告，終因提出時間逾越履約期限（94年8 月
          9 日），遭致被告機關終止契約。因此，原告所謂「
          其再於94年7 月26日再將第1 次送審資料再提送審核
          ，詎啟百公司於94年7 月29日卻以烤漆膜厚2lMIC 不
          符規範25MIC 為由，未認可原告所提樣本」云云，確
          與事實不符，顯不足採。
    2.「鋁製窗簾盒」未提供樣本送審部分︰
      (1)按「承商應於施工前將工程範圍內之各單項樣品及色樣
        送本校審核，核可後方得施工，並留做驗收依據」，基
        隆市建德國小「學生活動中心吸音及燈光裝修工程案」
        規格明細及施工說明第貳部分第2 條定有明文。亦即，
        原告必須依照「施工圖說」製作樣品，製作完成且經送
        審通過之樣品，為實際施作之依據，「實際施作之成品
        」必須與「送審通過之樣品」相符合，始得驗收通過，
        此為樣品必須留做驗收依據之原因。否則，若樣品審核
        鬆散，則承包商自可推說「實際施作之成品係依送審通
        過之樣品」而製作，如此將造成招標機關甚至公共工程
        之極大爭議。
      (2)經查，施工圖說（RY-02）原 本即載明「鋁擠型窗簾盒
        」，所謂「鋁擠型」，係指「以鋁原料擠出成型」，換
        句話說，即是「一體成型」，此為原告所明知（見公共
        工程委員會於94年11月17日預審會議中，原告自承其具
        有多年工程實務經驗，對於「鋁擠型窗簾盒」原意為「
        一體成型」亦有所瞭解，因自信其焊接技術可達到圖說
        要求之規格，因此未提出一體成型之鋁擠型窗簾盒）。
        因此，原告應提供者，須為「以鋁原料擠出而一體成型
        」之樣品，並非以焊接方式製成之樣品。今原告於首次
        送審時提送分解未焊接之短鋁料（約30cm），2 次送審
        時雖提送焊接後之滿桿短鋁料及不銹鋼點焊樣品（短料
        ），皆與施工圖說（RY-02）不 符，因此，原告確有未
        提供樣本送審之情事。
      (3)原告主張被告機關需提供3 家生產製造「鋁擠型窗簾盒
        」廠商，盡協力義務云云，被告否認之。被告在法律上
        並無義務提供生產製造之廠商。況且，原告既經詳閱本
        契約及其附件中各施工說明書以及相關補充說明書之內
        容，經充分瞭解後始參與投標，且得標後簽訂係爭契約
        ，當對契約之履行範圍有充分之認識，何來找不到生產
        製造廠商之理。再者，原告若對生產製造廠商存疑，自
        應於等標期間以書面向招標機關請求釋疑，而非於履約
        階段就生產廠商是否提供為爭執。
    3.綜上所述，原處分及所為採購申訴審議判斷並無違誤，請
      判決如被告答辯之聲明等語。
    理  由
一、基隆市政府依政府採購法第76條第1 項後段「地方政府未設
    採購申訴審議委員會者，得委請中央主管機關處理」之規定
    ，以88年5 月20日88基府秘發字第047024號函委託公共工程
    委員會處理有關採購申訴審議及採購履約爭議調解案件，合
    先敘明。
二、按機關辦理採購，因可歸責於廠商之事由，致延誤履約期限
    ，情節重大者，應將其事實及理由通知廠商，並附記如未提
    出異議者，將刊登政府採購公報，政府採購法第101 條第1
    項第10款定有明文。次按政府採購法第101 條第1 項第10款
    所稱延誤履約期限情節重大者，機關得於招標文件載明其情
    形。其未載明者，於其他採購，指履約進度落後20% 以上，
    且日數達10日以上，政府採購法施行細則第111 條第1 項亦
    有規定。
三、原告主張，系爭採購於94年5 月31日決標，同年6 月22日開
    工，其於94年6 月28日即提出條型天花板之樣品供被告審查
    ，同年7 月26日又再提送其餘樣品，嗣因烤漆膜厚度與圖說
    規範不符，原告復於94年8 月1 日以詠字第94080102號函向
    被告說明烤漆膜厚度問題，並再補送「照明燈具」及「牆面
    沖孔吸音鋁板」之樣品。由此可見，原告確有履約誠意，雖
    然原告遲至94年8 月2 日就窗簾盒乙項，仍無法通過被告之
    審查，但被告對原告之逾期應處以逾期罰款，而非於履約期
    限屆滿日之次日（即94年8 月10日）即予解約，並通知原告
    將依政府採購法第101 條第1 項第10款規定刊登政府採購公
    報云云。被告則以原告所送審之樣品不符規格所需，因而遲
    誤履約期限，自為因可歸責於原告之事由所致。況截至履約
    期限屆滿，原告完全未實際進場施作，其延誤情形自屬重大
    等語，資為抗辯。
四、查本件原告因提出之樣品與規定不符，原告並無進場施作，
    此為原告所不爭執（參本院卷第186 頁筆錄，原告係爭執沒
    有施工，是不可歸責於原告，詳後述）。原告既未有進場施
    工，無法如期完工，其落後進度為百分之百，情節自屬重大
    ，可堪認定。是本件應探究者乃：上開延誤情形是否可歸責
    於原告？
五、按「一、乙方（即原告）同意對於本契約附件中各施工說明
    書以及相關補充說明書之內容充分瞭解。二、乙方自備材料
    機具設備在進場前，同意將有關資料及可提供之樣品，先送
    甲方監造單位同意」，係爭契約第13條第1 項、第2 項前段
    定有明文。次按「承商應於施工前將工程範圍內之各單項樣
    品及色樣送本校審核，核可後方得施工，並留做驗收依據」
    ，基隆市建德國小「學生活動中心吸音及燈光裝修工程案」
    規格明細及施工說明第貳部分第2 條亦有明文。亦即，原告
    於進場施作前，須依照契約規定提供符合「施工圖說」之有
    關資料及樣品送被告監造單位（即啟百公司）審核。茲分別
    就本件有爭議之「沖孔鋁天花板」及「鋁製窗簾盒」說明如
    次：
  (一)關於沖孔鋁天花板未達合格測試報告部分
    1.查系爭工程施工圖說已明載烤漆膜厚度為25MIC ，此有施
      工圖說附於原處分卷可稽（參原處分卷第39頁），而原告
      提出之烤漆膜厚試驗報告，其膜厚度為21MIC ，復為原告
      所不爭執（參本院卷第197 頁筆錄），且有該試驗報告附
      卷可稽（參本院卷第134 頁），是原告提出樣品時，已明
      知其烤漆膜厚度為21MIC ，與施工圖說25MIC 不符，無待
      被告之通知。則原告訴稱：其早於94年6 月28日即已提送
      烤漆膜厚相關資料送審，詎設計單位啟百公司於同年7 月
      29日始告知「烤漆膜厚為25MIC ，送審為21MIC ，不符要
      求」，致原告來不及提出合格之試驗報告，而發生遲延工
      程情事，原告為不可歸責云云，即不足採。
    2.何況被告否認原告於94年6 月28日即已提送烤漆膜厚相關
      資料送審，原告復無法舉證以實其說，亦不足採。
  (二)關於鋁製窗簾盒未提供樣本送審部分
    1.查施工圖說（RY-02）原 本即載明「鋁擠型窗簾盒」，所
      謂「鋁擠型」，係指「以鋁原料擠出成型」，換言之，即
      指「一體成型」而言，此有被告提出之台灣區金屬品冶製
      工業同業公會函附卷可稽（參被證14）。原告如就該項窗
      簾盒是否必須為「一體成型」存疑，自應於等標期間內以
      書面向被告請求釋疑，而非於履約階段始就該項規格為爭
      執。況原告於94年11月17日預審會議中，亦自承其具有多
      年工程實務經驗，對於「鋁擠型窗簾盒」原意為一體成型
      亦有所瞭解，因自信其焊接技術可達到圖說所要求之規格
      ，因而未提出一體成型之窗簾盒樣品。參見被告94年8 月
      17日基建校總壹字第0940002408號函說明四：「…貴公司
      於首次送審提送分解未焊接之短鋁料（約30㎝），2 次送
      審雖提送焊接後之滿桿短鋁料及不銹鋼點焊樣品（短料）
      ，皆與原規定不符…」，可證原告確係以自行焊接成型之
      窗簾盒送審，因而遭本案設計單位啟百公司判定該樣品與
      規範不符。
    2.至原告主張被告機關應提供3 家生產製造「鋁擠型窗簾盒
      」廠商，盡協力義務云云。然為被告所否認。按被告在法
      律上並無義務提供生產製造之廠商。況且，原告既經詳閱
      本契約及其附件中各施工說明書以及相關補充說明書之內
      容，經充分瞭解後始參與投標，且得標後簽訂系爭契約，
      當對契約之履行範圍有充分之認識，何能以找不到生產製
      造廠商卸責？是原告此部分主張，亦不足採。
六、綜上所述，本件原告於履約期限屆滿後仍未能依約完成全部
    樣品之送審並進場施作，應認與政府採購法第101 條第1 項
    第10款所稱「延誤履約期限情節重大」之要件相符，且係可
    歸責於原告，故被告依前開規定將申訴廠商刊登政府採購公
    報，於法尚無不合，原異議處理結果為相同之認定，亦無違
    誤，申訴審議判斷予以維持，亦屬妥適。原告徒執前詞，訴
    請撤銷，為無理由，應予駁回。
七、兩造其餘攻擊防禦方法均與本件判決結果不生影響，故不逐
    一論述，併此敘明。
據上論結，本件原告之訴為無理由，爰依行政訴訟法第98條第3
項前段，判決如主文。
中    華    民    國    95    年    9     月    28    日
                      第四庭審判長法  官  鄭忠仁
                                  法  官  畢乃俊
                                  法  官  陳金圍
上為正本係照原本作成。
如不服本判決，應於送達後20日內，向本院提出上訴狀並表明上
訴理由，如於本判決宣示後送達前提起上訴者，應於判決送達後
20日內補提上訴理由書（須按他造人數附繕本）。
中    華    民    國    95    年     9     月   28    日
                                  書記官  陳可欣


司法院資訊處製作；財團法人民間司法改革基金會備份。
